【裁判字號】    98,台上,964
【裁判日期】    980226
【裁判案由】    常業詐欺
【裁判全文】
最高法院刑事判決              九十八年度台上字第九六四號
上  訴  人  甲○○（原名李誠一）
選任辯護人  成樞律師
            林淑菁律師
上  訴  人  乙○○
上列上訴人等因常業詐欺案件，不服台灣高等法院中華民國九十
七年四月九日第二審判決（九十五年度上訴字第六六二號，起訴
案號：台灣板橋地方法院檢察署九十一年度偵字第一九八四四、
二０六四八、二一０六五、二一三二三，九十二年度偵字第一四
三七號），提起上訴，本院判決如下：
    主  文
原判決關於甲○○、乙○○部分撤銷，發回台灣高等法院。
    理  由
本件原判決撤銷第一審關於上訴人甲○○、乙○○部分之科刑判
決，改判依想像競合犯及牽連犯關係，從一重論處彼等共同意圖
為自己不法之所有，以詐術使人將本人之物交付為常業各罪刑，
固非無見。
惟查(一)原判決認定盧家樺、許智盛、盧麗州、陳永發、林忠同、
包翊成、潘秋琦、劉筱文、林妙芸、徐昱丞、曾文善、陳俊璋、
陳天祥、楊書銘、陳良禎、原判決附表一編號一至三、五至十二
、十四至三十五、三十七至四十二所示劉玉琴等三十九人及乙○
○、甲○○、翁鵬斐、蔡可明、彭銓書等人就同案被告、共同被
告彼此間之案件，均具證人之適格，當應依人證之調查程序為之
。本件檢察官於偵查中傳訊上開盧家樺等人，均係以被告之身分
予以訊問，並未改列以證人身分具結後訊問，則上開盧家樺等人
於偵查中之陳述，對上訴人甲○○、乙○○而言，性質上均屬於
證人，檢察官未依人證之法定程序調查所為之不利於被告之陳述
，依法均不得作為證據。然刑事訴訟法第一百五十九條之一第二
項所定得為證據之被告以外之人於偵查中向檢察官所為之陳述，
包括共同被告非以證人身分於偵查中向檢察官所為之陳述。其係
有關證據能力之規定，無關乎證據之證明力。故共同被告在被告
本人之案件法院調查中，如已轉換為證人，依法具結陳述，並賦
予被告對該共同被告所為之陳述為詰問之機會者，該以共同被告
身分於偵查中所為之陳述，法院即非不得與其以證人身分所為之
陳述，綜合該被告以外之人全部供述證據，斟酌案內其他調查之
證據資料，本於經驗法則及論理法則，作合理之比較而為取捨、
判斷，此乃實質證據價值之自由判斷問題；非謂於被告本人案件
中，僅能採取共同被告以證人身分所為之陳述作為判斷之依據，
該非以證人身分之共同被告所為之陳述，即為無證據能力之證據
，而應予排除不用。原判決未審酌上開盧家樺等人是否經法院以
證人身分訊問，依法具結陳述，並賦予上訴人等為詰問之機會，
即謂上開盧家樺等人於偵查中之陳述，無證據能力，尚有未合。
(二)原判決認定甲○○於民國九十一年五月間，在台北市青年公園
附近某泡沫紅茶店，提出菲商菲律賓首都銀行台北分公司（下稱
首都銀行）所核准貸款之客戶在職證明、薪資明細表、各類所得
扣繳暨免扣繳憑單文件（見偵字第一四三七號偵查卷七十六至八
十五頁之Ｂ１至Ｂ１０文件），供乙○○參考，讓乙○○集團依
其樣式製作，偽造劉玉琴等貸款人之證明文件，向首都銀行申辦
消費性貸款（見原判決五、十五頁）。然附於上開偵查卷之Ｂ１
至Ｂ１０文件，其中Ｂ２係九十一年六月、八月佳辰企業有限公
司薪資單，Ｂ８係永發高科技有限公司於九十一年九月十七日製
作之在職證明書，Ｂ９係恆程實業有限公司於九十一年九月十二
日製作之員工在職證明單（見該偵查卷七十七、八十三、八十四
頁）。該些文件如係甲○○於九十一年五月間提供，豈會有九十
一年五月以後之文件，顯不合常理。究竟該些文件是否確係甲○
○於九十一年五月間，提供乙○○參考，仍有調查審認之必要。
(三)八十九年十一月一日修正公布施行之銀行法第一百二十五條之
二第一項規定銀行負責人或職員，意圖為自己或第三人不法之利
益，或損害銀行之利益，而為違背其職務之行為，致生損害於銀
行之財產或其他利益者，處三年以上十年以下有期徒刑，得併科
新台幣一億元以下之罰金。甲○○既係首都銀行職員，意圖為自
己不法之利益，與無此身分之乙○○，共同偽造文件，向該銀行
詐取貸款，為違背其職務上之行為，致生損害於該銀行之財產，
原判決未適用有較重處罰特別規定之上開法條及刑法第三十一條
第一項，論其二人以上開之罪之共同正犯，而論以常業詐欺取財
罪之共同正犯，亦有適用法則不當之違法。以上或為上訴意旨所
指摘，或為本院得依職權調查之事項，應認原判決關於甲○○、
乙○○部分有撤銷發回之原因。
據上論結，應依刑事訴訟法第三百九十七條、第四百零一條，判
決如主文。
中    華    民    國  九十八  年    二    月  二十六  日
                      最高法院刑事第二庭
                          審判長法官  莊  登  照
                                法官  黃  一  鑫
                                法官  陳  世  淙
                                法官  許  錦  印
                                法官  張  清  埤
      本件正本證明與原本無異
                                      書  記  官
中    華    民    國  九十八  年    三    月    三    日
                                                      Ｑ


司法院資訊處製作；財團法人民間司法改革基金會備份。
